【裁判字號】    98,易,3589
【裁判日期】    981119
【裁判案由】    妨害名譽
【裁判全文】
臺灣臺中地方法院刑事判決              98年度易字第3589號
公  訴  人  臺灣臺中地方法院檢察署檢察官
被      告  甲○○
    （原名向愛琳）
            丙○○
                    號
上列被告等因妨害名譽案件，經檢察官提起公訴（98年度偵續字
第227號），本院判決如下：
    主  文
本件管轄錯誤，移送於臺灣臺北地方法院。
    理  由
一、公訴意旨略以：被告甲○○與李慕軒（另由檢察官為不起訴
    處分）為室友關係，被告丙○○為被告甲○○的表妹。緣李
    慕軒於民國97年間，為前往美國，委託被害人乙○○仲介紐
    約租屋資訊，雙方溝通不良，李慕軒不滿被害人回應之語氣
    ，經與被告甲○○討論後，被告甲○○與被告丙○○竟共同
    基於意圖散布於眾之犯意聯絡，由被告甲○○擬定文字內容
    ，透過網路傳予被告丙○○後，再由被告丙○○於97年5月1
    日，在其位於臺北市○○區○○里○○街80巷43弄18號住處
    內，透過電腦及網路設備連結至「ptt實業坊旅遊板」及被
    告丙○○架設之「築巢產卵」部落格等網站，在上開不特定
    人均可瀏覽之網頁，公開李慕軒與被害人間之e-mail往來內
    容，並張貼標題為「不過是殺個價，幹，去他媽的甚麼紐約
    租屋」、「以下是今天發生的超幹事件，我真的是超想罵．
    ．．真的覺得歹年頭瘋子多」等誹謗文字而毀損被害人之名
    譽，因認被告甲○○、丙○○2人共同涉犯刑法第309條第1
    項之公然侮辱罪嫌。
二、按犯罪由犯罪地或被告之住所、居所或所在地之法院管轄，
    刑事訴訟法第5條第1項定有明文，而所謂犯罪地，參照刑法
    第4條之規定，解釋上自應包括行為地與結果地兩者而言（
    最高法院72年台上第5894號判例參照）。次按無管轄權之案
    件，應諭知管轄錯誤之判決，並同時諭知移送於管轄法院；
    又管轄錯誤判決，得不經言詞辯論為之，同法第304條、第3
    07條亦分別定有明文。又有關網路犯罪管轄權之問題，因不
    同於人類過去發展之各種網路系統（包括道路、語言、有線
    、無線傳播），而係藉由電腦超越國界快速聯繫之網路系統
    ，一面壓縮相隔各處之人或機關之聯絡距離，一面擴大人類
    生存領域，產生新穎之虛擬空間，故有別於傳統犯罪地之認
    定，而有不同意見，在學說上則有採廣義說、狹義說、折衷
    說及專設網路管轄法院等4說。若採廣義說，則單純在網路
    上設置網頁，提供資訊或廣告，只要某地藉由電腦聯繫該網
    頁，該法院即取得管轄權，如此幾乎在世界各地均有可能成
    為犯罪地，此已涉及各國司法審判權之問題，且對當事人及
    法院均有不便。若採狹義說，強調行為人之住居所、或網頁
    主機設置之位置等傳統管轄，似又過於僵化，再者我國尚未
    專設網路管轄法院，故有關網路犯罪之管轄，似宜採折衷見
    解，亦即在尊重刑事訴訟法管轄權之傳統相關認定，避免當
    事人及法院之困擾外，尚應斟酌其他具體事件，如設置網頁
    、電子郵件主機所在地、傳輸資料主機放置地及其他相關情
    狀認定之。
三、經查：
(一)被告甲○○之住所設於高雄市、居所設於臺北市；被告丙○
    ○之住所則設於臺北市等情，有卷附年籍資料及被告個人基
    本資料查詢結果2紙在卷可稽，均非屬本院管轄區域。
(二)又被告丙○○係利用其位於臺北市○○區○○里○○街80巷
    43弄18號住處之電腦設備及其父屈志良申設之中華電信股份
    有限公司ADSL帳號(申請帳號地址亦為被告丙○○上開住處)
    ，以218.166.65.150之IP位址上網至「ptt實業坊旅遊板」
    、「築巢產卵」部落格等網站而張貼前開誹謗文字，該等文
    字一經上網刊登，其犯罪即已完成，縱該等誹謗文字繼續留
    存在網頁上，乃狀態之繼續，仍為單純一罪，此不因電腦使
    用者上網點閱次數多寡而有別。是本件犯罪地係在臺北市甚
    明。
(三)復參以「築巢產卵」部落格所屬「無名小站」網站之主機伺
    服器係位於臺北市○○路中華電信機房等情，有香港商雅虎
    資訊股份有限公司臺灣分公司98年11月12日雅虎資訊(98)字
    第02495號函1紙附卷可稽；且「ptt實業坊旅遊板」網站之
    主機系統放置於臺北市國立臺灣大學資訊工程學系等情，有
    國立臺灣大學98年11月16日校計資字第0980052361號函1紙
    在卷可憑，足見前開網站之主機所在地、傳輸資料主機放置
    地均在臺北市，亦非在本院管轄區域。
(四)另被害人雖係經由其位於臺中市○○區○○里○○○街9號1
    2樓之21住處之電腦設備上網發現前開妨害名譽之文字者，
    惟如逕以被害人點閱網路訊息之地點視為犯罪行為地或結果
    地，豈非容許被害人可自行創設並選擇管轄法院，顯非妥適
    ，尚難徒憑此節遽認本院具有管轄權。
四、綜上所述，本院對被告2人涉犯之上開犯行均無管轄權，應
    由被告2人犯罪地之臺灣臺北地方法院管轄，公訴人誤向本
    院提起公訴，與首揭規定未合，爰不經言詞辯論，逕諭知管
    轄錯誤之判決，並移送於有管轄權之臺灣臺北地方法院審理
    。據上論斷，應依刑事訴訟法第304條、第307條，判決如主
    文。
中    華    民    國    98    年    11    月    19    日
                        臺灣臺中地方法院刑事第5庭
                                  法  官  丁智慧
以上正本證明與原本無異。
如不服本判決應於收受判決後10日內向本院提出上訴書狀，並應
敘述具體理由；其未敘述上訴理由者，應於上訴期間屆滿後20日
內向本院補提理由書（均須按他造當事人之人數附繕本）「切勿
逕送上級法院」。
                                  書記官  林錦源
中    華    民    國    98    年    11    月    19    日


司法院資訊處製作；財團法人民間司法改革基金會備份。
